【裁判字號】    89,上訴,444
【裁判日期】    890608
【裁判案由】    違反水利法
【裁判全文】
臺灣高等法院臺南分院刑事判決            八十九年度上訴字第四四四號  Ａ
      上  訴  人
      即  被  告  乙  ○  ○
右上訴人因違反水利法案件，不服臺灣雲林地方法院八十八年度訴字第一○一七號，
中華民國八十九年一月十八日第一審判決（起訴案號：臺灣雲林地方法院檢察署八十
八度偵字第一四三六號）提起上訴，本院判決如左：
      主      文
原判決關於乙○○部份撤銷。
乙○○共同連續在行水區內擅採砂石，致生公共危險，累犯，處有期徒刑陸月。
      事      實
一、乙○○前因違反水利法案件，經臺灣雲林地方法院判處有期徒刑五月，於民國（
    下同）八十六年二月二十七日易科罰金執行完畢，猶不知悔改。明知雲林縣虎尾
    鎮○○○段第一三九之十二號、第十三號土地間，即雲林縣虎尾溪平和橋下游左
    岸約五百公尺處，離北港溪約五、六十公尺處係屬北港溪之行水區，竟與戊○○
    、甲○○（均另案審理中）、丁○○（未據起訴）共同基於概括犯意之聯絡，於
    八十八年一月下旬某日晚上六、七時許起，由甲○○與丁○○簽約提供其所管領
    之該私有地土地，而由戊○○僱用乙○○，在戊○○之指揮下，乙○○以其挖土
    機將該土地上已傾到之垃圾加以堆置掩埋，並擅採砂石，於一月底共挖取三、四
    十台之砂石車，每台運載約二十一立方公尺之砂石載往他地，其後至二月四日止
    ，乙○○皆在該地掩埋垃圾，已足妨礙水流之行進，於二月五日起，因於二月四
    日有挖土機司機被抓，乙○○即未再於該地施作。於八十八年二月二十四日，戊○○再次與乙○○聯絡要於上開土地繼續挖取砂石，乙○○即基於上開概括犯意
    ，於當日晚上六時許，派其所僱用之丙○○以乙○○所有之挖土機至現場，要丙○○接受戊○○之指揮，丙○○亦明知該處為行水區，竟亦本於犯意之聯絡，並
    基於概括之犯意，由丁○○帶丙○○至現場，在戊○○之指揮下，於二月二十四
    日晚間至二十五日凌晨，擅自採取砂石共五、六十台之砂石車，每台十八立方公
    尺運至他處，於二月二十六日，戊○○再與乙○○聯絡，要乙○○將該處土地表
    土二公尺之砂石挖掉，乙○○要丙○○再次前往處理，至現場戊○○指揮丙○○
    在該處另行挖取水溝排水，並堆置掩埋他處運來之廢土，而於當日下午三時三十
    分許，為警當場查獲，並扣得上開挖土機一部，乙○○、丙○○等人之行為，均
    已損害水利主管單位對行水區域，及環保單位對環境衛生之管理權益，且因大量
    砂石之挖取，已造成該處地勢降低，並因垃圾之掩埋，足使河水暴漲時宣洩困難
    ，將使河流改道，危及下游及鄰近人民生命財產之安全，而致生公共危險。
二、案經雲林縣警察局虎尾分局報告臺灣雲林地方法院檢察署檢察官偵查起訴。
      理      由
一、上訴人即被告乙○○經合法傳喚，無正當理由未到庭陳述，然其於原審審理及本
    院調查時矢口否認有何違反水利法犯行，辯稱：伊係受雇於戊○○，並非故意犯
    罪云云。然查：
（一）被告乙○○於偵查及原審已坦承：伊是受僱於戊○○，八十八年一月下旬戊○○打電話給伊，表示要雇用一台挖土機挖沙整地，工作時間下午六時至次日凌
      晨五時，一天工資一萬八千元，八十八年一月下旬晚上六、七點挖到凌晨三點
      多，由伊挖沙起來蓋在垃圾的上面，多餘的砂石皆由戊○○開貨車載走，同年
      二月一日晚間警方至現場查緝之前，伊再去挖沙掩蓋垃圾，持續做了一星期，
      當時由伊駕駛挖土機，在現場之人全部逃逸，其時，伊躲在一旁，並留下其所
      有之車號ＳＧ－５２６６號自小客車，之後，戊○○給伊票據金額二萬元之支
      票乙紙，二月二十四日戊○○有再跟伊聯絡說要整地，欲再雇用挖土機，伊拒
      絕，但戊○○說該地係私有地，並拿出河川圖籍讓伊看，二月二十五日晚伊再
      與戊○○去現場，二月二十六日戊○○說那塊地表土二尺厚度不要，叫伊將它
      挖掉，伊再叫丙○○過去，並聽命於戊○○，當日被警查獲等語（參見偵察卷
      第十九頁反面、第二十頁，原審卷第三十八頁）。於本院調查時亦供稱：「（
      問：戊○○是否有給你一張二萬元支票）答：是」「（問：那台挖土機是你的
      ，提示照片）答：前面這台」（本院八十九年四月十八日訊問筆錄），並有回
      填廢土契約書在卷可稽（詳見本院卷）。核與另一共犯丙○○於偵審中所供：
      乙○○是伊老闆，要伊二月二十五日晚間至虎尾鎮平和橋下，聽從戊○○之指
      示做事，戊○○當場指示在水溝旁挖沙，並將水溝填平，另外開一水溝，從二
      月二十五日下午六時至二月二十六日凌晨五點，共挖了二十一噸大貨車，所挖
      的地方沒有堤防離水流的地方有五、六十公尺（參見偵察卷第四十三頁反面、
      第四十頁，原審卷第七十一頁）相符，復有河川巡防取締違規現場勘查紀錄、
      現場挖取砂石及傾倒垃圾之照片數幀、現場查獲扣押陳景庸駕駛之挖土機、挖
      土機之扣押保管單在卷可稽，可見乙○○確有受雇於戊○○。又被告乙○○已
      於之前至上址挖取砂石、掩埋垃圾，並因有人被抓而停作之情，為被告乙○○
      於偵查中所供明確，其於事後仍又派被告丙○○前往聽取戊○○之指揮辦事，
      顯然早知挖土機至該處是要作何事，其與丙○○等人亦有犯意之聯絡，同可斷
      定。再者，該地號本係為沈維敏、沈維哲、沈陳麗花所共有，但為甲○○所管
      理使用一節，為證人沈維敏、沈維哲、沈陳麗花、甲○○所證稱明確，又甲○○係提供該土地供使用之人，有甲○○與丁○○簽訂之契約書影本一份附卷足
      徵，戊○○又稱係丁○○帶丙○○至現場（參見本院八十九年四月十八日訊問
      筆錄），足見被告與戊○○、丙○○、甲○○、丁○○間就上開犯行均有犯意
      之聯絡，且被告亦應明知上開土地為河川行水區域地，而親自於上開時日及為
      警查獲當日指示另一共犯丙○○，駕駛挖土機，在該地傾倒廢土、堆置垃圾、
      挖取砂石進行整地。
（二）按水利法第九十二條之一第一項後段所謂「致生公共危險」，固以實際上須有
      具體危險之發生為要件，而屬具體危險犯；但此所謂具體危險，指客觀上業已
      具備公共危險之狀態為已足，不以已經發生危害為必要；其具體危險之存否，
      仍應依社會一般之觀念，客觀地予以判定。即依其妨礙水流之具體情況，視其
      一般上是否有使水流改道、侵蝕護岸而影響附近住家安全之虞，以決定其危險
      之有無，非必已使堤岸潰缺，人、畜、房屋淹沒，始得謂其危險已發生（最高
      法院七十四年台上字第三九五八號判例意旨參照）。查被告所挖取砂石之處，
      係雲林縣虎尾溪平和橋下方五百公尺左岸，屬雲林縣虎尾鎮○○○段第一三九
      之十二號、第十三號間之土地，為北港溪之河川區域，並經公告在案，且因挖
      取地點距離北港溪僅約五十公尺，為該溪尋常洪水位到達之處，而屬行水區等
      事實，業據證人蘇明東即經濟部水利處第五河川局承辦人員到庭結稱屬實，復
      有河川區域公告一覽表、北港溪河川地籍圖第一六三號、土地登記簿謄本在卷
      足參。而所挖取之砂石之體積保守估計有一千五百三十立方公尺（30×21）＋
      （50×18），數量甚鉅，有上開偵查卷附之照片，及被告乙○○與丙○○之供
      述可證。又據證人即台灣省第五河川局巡防員蘇明東於原審中結證稱：「被告
      倒土區為河川行水區，依法禁止挖取砂石，傾倒垃圾，被告挖取砂石、傾倒垃
      圾之結果，勢將於河水暴漲時，影響河流之宣洩，妨礙水流之行進，除已損害
      水利單位就河川區域整治管理權益，並環保單位就環境衛生及生態保育之管理
      權益外，業將造成河水改道，而已危及下游及鄰近居民之生命財產安全，有公
      共危險」等語（參見原審卷第七十二頁），且該地區尚未築有堤防，依水利法
      施行細則第一百四十二條第一項第二款明定行水區指已築有堤防者為兩堤間之
      土地；未築有堤防者為尋常洪水位到達地區之土地，及臺灣省河川管理規則第
      四條第一項第二款其行水區之劃定，乃因主管機關為減輕汛期間洪水災害，得
      就洪水氾濫所及之土地予以公告分區限制其使用。故於上開地號土地上（行水
      區內）堆置垃圾、挖取砂石，已有改變水流方向，縮減河道寬度之事實，將更
      改並變動原地形地貌，有潛在性不可預測之嚴重水災問題，而產生公共危險。
（三）又於河川行水區堆置廢土，甚易阻礙水道，遇大雨時即溢流成災之情形，時有
      所聞，已屬眾所週知之事實，復因近年臺灣各地遇大雨即成災之情事嚴重，不
      得於河川行水區堆置廢棄物或廢土，亦為各公共媒體大力宣導之觀念。被告乙○○係具有常識之成年人，縱不知法規具體之詳細條文內容，惟對於在河川地
      堆置廢棄物、挖取砂石係屬違法行為，亦本應有所認識。被告乙○○堆置廢棄
      物、挖取砂石之位置，係在北港溪水道內，如前所述，顯然對於上揭地點係在
      河川行水區內之事實，應有所認識，足見被告有違法傾倒廢棄物、挖取砂石於
      河川行水區之犯罪故意甚明。是所辯無犯罪故意云云，應係事後卸責之詞，顯
      不足採。本件事件事證明確，被告乙○○違反水利法犯行，洵堪認定。
二、按水利法第七十八條第一項明定：「主管機關為保護水道，應禁止左列事項：（
    三）在行水區內擅採砂石、堆置砂石或傾倒廢土。」，被告乙○○於河川行水區
    內堆置廢棄物、挖取砂石，且已致生公共危險，核其所為，違反上開規定，應依
    同法第九十二條之一第一項後段以違反主管機關為保護水道，禁止在河川行水區
    內擅採砂石之規定，致生公共危險罪處斷，公訴意旨認被告係犯同條項中段之罪
    ，容有未洽，起訴法條應予變更。被告乙○○、已判決確定之丙○○與他案被告
    戊○○、甲○○及丁○○等人間，有犯意之聯絡，行為之分擔，為共同正犯。又
    被告乙○○之行為雖構成同法第七十八條第一項第一款堆置廢棄物及第三款之擅
    自挖取砂石之要件，仍以擅自挖取砂石之情節較重，又其行為雖又同時構成該法
    第九十二條之一第一項之損害他人權益並致生公共危險，然該損害他人權益之輕
    度行為已為致生公共危險之重度行為所吸收，亦不另論。而被告先後多次犯行，
    時間緊接，觸犯犯罪基本構成要件相同之罪名，顯均係基於概括犯意而為，應依
    連續犯規定論以一罪，並加重其刑。另被告前因違反水利法案件，經臺灣雲林地
    方法院判處有期徒刑五月，於八十六年二月二十七日易科罰金執行完畢，有臺灣
    雲林地方法院檢察署刑案資料查註紀錄表及本院被告全國前案記錄各一份在卷足
    憑，其於五年內再犯本案，為累犯，應依法遞加重其刑。
三、原審予以論罪科刑，惟查：被告乙○○除與已判決確定之丙○○與他案被告戊○○、甲○○間，有犯意之聯絡，行為之分擔，為共同正犯外，與丁○○亦應有犯
    意之聯絡，原審未論丁○○為共同正犯，核有疏漏。被告上訴意旨猶執前詞，否
    認犯罪，雖不足採，惟原判決既有可議，自應由本院將原判決關於乙○○部份撤
    銷改判。爰審酌被告乙○○已有違反水利法之前科，猶不知警惕，又再犯本罪，
    且所挖取之砂石數量不小，並參酌其犯罪之動機、目的、手段、所生之危害及犯
    罪後之態度等一切情狀，量處被告有期徒刑六月，以資懲儆。
四、被告乙○○經合法傳喚無正當理由不到庭，爰不待其陳述逕行判決，附此敘明。
據上論結，應依刑事訴訟法第三百六十九條第一項前段、第三百六十四條、第二百九
十九條第一項前段、第三百條、第三百七十一條，水利法第九十二條之一第一項後段
，刑法第十一條、第二十八條、第五十六條、第四十七條，判決如主文。
本案經檢察官張斗揮到庭執行職務。
中    華    民    國      八十九      年      六      月        八      日
                                  臺灣高等法院臺南分院刑事第四庭
                                      審判長法官  陳    義    仲
                                            法官  徐    財    福
                                            法官  蔡    崇    義
右正本證明與原本無異。
如不服本判決應於收受送達後十日內向本院提出上訴書狀，其未敘述上訴之理由者並
得於提起上訴後十日內向本院補提理由書（均須按他造當事人之人數附繕本）。
                                      法院書記官  李    育    儒
中    華    民    國      八十九      年      六      月      十三      日
附錄：本案論罪科刑法條全文
水利法第九十二條之一第一項後段：
違反第七十八條第一項各款情形之一者，除通知限期回復原狀、清除或廢止違禁設施
外，處六千元以上三萬元以下罰鍰；因而損害他人權益者，處三年以下有期徒刑、拘
役或科或併科四千元以上兩萬元以下罰金；致生公共危險者，處五年以下有期徒刑，
得併科六千元以上三萬元以下罰金。


司法院資訊處製作；財團法人民間司法改革基金會備份。
